【裁判字號】    94,重訴,106
【裁判日期】    950113
【裁判案由】    確認優先承買權不存在
【裁判全文】
臺灣臺南地方法院民事判決             94年度重訴字第106號
原      告  丙○○
訴訟代理人  甲○○
被      告  戊○○
訴訟代理人  丁○○
上列當事人間請求確認優先承買權不存在事件，經本院於民國94
年12月30日言詞辯論終結，判決如下：
    主  文
確認被告就坐落台南縣永康市○○段4079地號土地有優先購買權
存在。
訴訟費用由被告負擔。
    事實及理由
一、本件原告起訴主張：系爭坐落台南縣永康市○○段4079地號
    土地（下稱系爭土地），係訴外人乙○○所有，經債權人合
    作金庫銀行股份有限公司持支付命令向本院聲請執行查封拍
    賣，經本院於93年12月28日拍定，原告為買受人，詎被告卻
    主張伊自79年起即已租用系爭土地種植農作物，80年5月間
    並搭建未保存建物且向台電申請取得用電許可云云，但被告
    未能提出書面契據，且據土地謄本顯示，系爭土地自78年8
    月由訴外人吳陳碧珠賣予薛張碧珠，81年3月易手予己○○
    ，至85年又轉讓與乙○○迄94年拍賣終止，期間數易其手，
    經詢前手所有人均稱不知有被告戊○○其人，可見被告主張
    不實。且土地法第104條與民法第426-2條規定租用基地建築
    房屋之承租人，具優先承買權，其立法意旨在使基地與其上
    房屋合歸一人所有，以盡經濟上之效用，被告於系爭土地上
    並無合法獨立房屋之建築，當亦無該法優先承買權之適用。
    又被告所稱之前之投資或與前手租賃之事，與本件並不生效
    力，據被告與正人庚○○所言土地應係被告之子所有而借名
    登記於債務人乙○○名下，是被告語系爭土地為所有或借用
    之關係甚明。為此提起本件訴訟，並聲明：求為判決確認被
    告就系爭土地之優先承買權不存在。
二、被告則以：被告早於79年即向當時所有權人薛張金珠承租系
    爭土地作為租賃耕地，在土地上種植水果等經濟作物，薛張
    金珠且出示切結書給被告聲請自耕能力之用，以便辦理「自
    耕農」資格，系爭土地雖於81年時地主因買賣而變更，惟被
    告仍在系爭土地上從事農作，並交付耕作物予當時所有權人
    庚○○及現所有權人乙○○，則被告與現所有權人乙○○還
    有租賃關係存在。原告於拍定前之拍賣公告上已明確知悉被
    告就系爭土地有承租關係存在，被告並於農地上種植農作物
    ，拍賣公告亦指明拍定後不點交，原告請求確認被告就系爭
    土地無優先承買權存在，顯無理由等語，資為抗辯。
三、按「確認法律關係之訴，非原告有即受確認判決之法律上利
    益者，不得提起之。」，民事訴訟法第247條第1項前段定有
    明文。是法律關係之存在否不明確，致原告在私法上之地位
    有受侵害之危險，而此危險得以對於被告之確認判決除去之
    者，即得依民事訴訟法第247條之規定提起確認之訴（最高
    法院52年度台上字第1922號判例意旨參照）。本件原告主張
    為強制執行拍賣系爭土地拍定之買受人，因被告主張為優先
    承買權人，於兩造間有爭執，致其買受人之地位受有侵害之
    危險，經執行法院通知應提起訴訟確認，因而提起本訴，核
    其提起本件訴訟，與首揭規定並無不合，合先敘明。
四、本件經依民事訴訟法第270條第1項第3款規定，整理並協議
    兩造不爭執事項暨簡化爭點為：
（一）兩造不爭執事項：
      本件系爭坐落台南縣永康市○○段4079地號土地，為訴外
      人乙○○所有，經訴外人合作金庫持本院92年促字第1743
       8號支付命令申請強制執行，經本院查封拍賣，拍賣公告
      上載明系爭土地上有第三人戊○○種植之芒果、椰子，另
      據債權人具狀稱查封之土地上有二棟為保存登記建物，係
      被告戊○○所有。嗣於93年12月28日經原告拍定買受。
（二）兩造之爭點：
      被告就系爭土地與上開執行事件之債務人乙○○間是否因
      存有租賃關係而有優先承買權？
五、茲就兩造之爭點，析述本院得心證之理由如下：
（一）按確認法律關係不存在之訴，如被告主張其法律關係存在
      時，應由被告負舉證責任（最高法院42年度台上字第170
      號判例意旨參照）。本件原告訴請確認被告就系爭土地之
      優先承買權不存在，即屬消極確認之訴，而被告以其與訴
      外人乙○○間訂有不定期之租賃契約，而主張就系爭土地
      有優先承買權存在，則依前揭判例，被告自應就所主張上
      情負舉證之責，其舉證不足以證明主張事實存在，即應受
      敗訴之判決。
（二）查被告主張自79年間起即向系爭土地之所有權人薛張金珠
      承租系爭土地，嗣又向系爭土地現所有權人乙○○承租等
      情，雖據提出以訴外人薛張金珠名義出具之證明書、訴外
      人乙○○名義所出具之切結書各1紙，並舉證人乙○○、
      庚○○為證，資為證據方法。惟查：
    1.被告提出之系爭土地前所有權人薛張金珠出具之證明書上
      固記載：「本人薛張金珠擁有台南縣永康鄉○○段4079地
      號、地目田；等則壹壹；面積０．一八００公頃自民國79
      年2月20日始委託戊○○先生經營耕作屬實無訛」等語，
      惟其上用語係「委託」「經營耕作」，並無隻字提及「出
      租」，則此證明書至多僅足證明被告有於79年2月20日起
      於系爭土地上耕作情事，尚不足以證明被告為系爭土地之
      承租人。
    2.另被告提出之乙○○名義出具之切結書上固記載：「本人
      所有座落台南縣永康市○○段四０七九地號土地，地目：
      田，面積：壹捌零零平方公尺，立書人以此書切結願意將
      本農地繼續出租予現耕人戊○○，每年租金按生產農作物
      百分之五十計收，並承諾本土地出售時，戊○○有依同樣
      條件優先承買之權利或以出售總額扣除銀行貸款本息後，
      就其剩餘價金按百分之五十取得農作物補償金」等語，惟
      系爭土地係於85年間以買賣為名義移轉所有權登記予訴外
      人乙○○，而經訊之證人乙○○到場證稱：「（請問當時
      戊○○先生跟你承租土地是在何情形下？雙方有何約定？
      ）土地是在我結婚前，戊○○就在土地上耕作，八十七年
      我與先生離婚時，為了保障我的權利，所以才簽切結書，
      承諾每個月給我農作物的一半，但因農作物並非每個月都
      有，所以他才用現金給我，於每個月月初交三千元給我。
      」等語（見94年7月15日言詞辯論筆錄），足見被告係自
      87年間才按月給付現金與證人乙○○，據此，已難認該現
      金係被告一開始使用系爭土地之對價，復據證人乙○○證
      稱：「.... 我住在中華南路，我跟我前夫有兩個小孩，
      小孩跟我住，我和我前夫是分居，因我有自耕農身分，所
      以土地才登記我的名字。土地是我公公買的，是在我嫁過
      來之前買的。」、「（法官問：為何當時沒辦過戶？）因
      我公公與我前  夫都沒有自耕農的身分，所以不能辦過戶
      ，是他們告訴我說土地是他們買的。我與我前夫是在八十
      七年九月離婚的。」等語（見94年7月15日言詞辯論筆錄
      ），據此，足認系爭土地之購買人應係被告與被告之子，
      僅借名登記於訴外人乙○○名下，至於每月三千元及不定
      期給付農作物，係為貼補乙○○與被告孫子生活費之用，
      性質上相當於贍養費，益難認係作為使用系爭土地的對價
      。
    3.系爭土地實際上既為被告與其子所購入後，借名登記在訴
      外人乙○○名下，業如前述，則衡之社會常情與經驗法則
      ，自無由實際權利人與被借名人間成立租賃關係之可能，
      被告辯稱與乙○○間有租賃關係云云，已不足採。雖被告
      又稱：系爭土地係被告之子與訴外人庚○○合夥購買，被
      告有給庚○○租金云云，並舉證人庚○○為證，惟經訊之
      證人庚○○證述：「（當時為何購買系爭土地？）戊○○
      的兒子和我是朋友。邀我一起購買，認為土地有發展性。
      」、「（是否知道戊○○已經在土地上耕作？）知道有人
      耕作，不知是誰。」、「（你和戊○○有無簽租賃契約書
      ？）沒有。因為是朋友的父親在耕作，種什麼就會給我什
      麼。」、「（當時與被告有無給你租金？或是以地上物給
      你？）沒有租金，是耕作物。」等語（見94年8月15日言
      詞辯論筆錄），固稱系爭土地係渠與被告之子共同購買，
      被告並有交付耕作物予渠，惟證人亦稱：「因為是和朋友
      一起購買，土地又是朋友的父親使用，我的目的只是要土
      地增值賺錢，就『無條件』把土地給朋友的父親使用。並
      『沒有約定租金或對價』。只是使用人會拿耕作物給我。
      大約兩三個月或四五個月，也有曾經壹個月就拿來。每次
      拿給我的數量不一定。我並沒有要求他拿給我。」等語（
      見94年8月15日言詞辯論筆錄），據此，證人庚○○購買
      系爭土地之動機係為賺取土地增值，無即為使用之意，且
      購買前即知為被告耕作中，乃於購買後「無條件」供被告
      續為耕作，並未與被告約定租金或任何對價，與租賃契約
      之成立需當事人約定支付租金之構成要件已不該當（民法
      第421條第1項規定參照），且被告交付之耕作物時間係不
      定期，所交付之量，亦不固定，與租金通常係定期性給付
      之性質，並不相當，毋寧係被告為答謝證人庚○○無條件
      供其使用系爭土地之禮物，乃被告與證人庚○○間之人情
      往來。被告辯稱：交付予證人庚○○之耕作物係使用系爭
      土地之對價云云，亦不足採。
    4.被告另又辯稱：原告於拍定前之拍賣公告上已明確知悉被
      告就系爭土地有承租關係存在，被告並於農地上種植農作
      物，拍賣公告亦指明拍定後不點交云云，惟執行法院對租
      賃關係究否確係存在，並無實體審認之權，本應由主張該
      權利確係存否之人向民事法院提起確認之訴，以資救濟，
      最高法院94年度台抗字第1122號著有判決意旨可資參照，
      更何況本院93年度執字第19350號拍賣公告上係記載：「
      系爭土地上有第三人戊○○種植之芒果、椰子，不在拍賣
      範圍內；另據債權人具狀稱：查封之土地上有二棟未保存
      登記建物座落，係第三人戊○○所有，占有之法律關係不
      明，且不在本件拍賣範圍內，應買人請自行查證，拍賣後
      不點交」等語，業經本院調閱本院93年度執字第19350號
      執行卷核閱無誤，該拍賣公告係載明「占有之法律關係不
      明」，亦未記載被告就系爭土地有租賃關係，被告辯稱：
      原告於拍賣公告上已明確知悉被告就系爭土地有承租關係
      云云，並不足採。
    5.綜上，被告所舉證據均不足以證明與訴外人乙○○間，有
      所稱之租賃關係存在，此外，被告未能進一步舉證以證明
      租賃關係存在，揆之前揭意旨，應認其舉證責任未盡，所
      為主張即屬不能採據，並應受敗訴之判決。
六、從而，被告主張依據土地法第104條、第107條規定，就系爭
    土地有優先承買權，不能認為有據。原告對此出而爭執，訴
    請確認被告就系爭土地所有權全部之優先承買權不存在，為
    有理由，應予准許。而兩造其餘攻擊防禦方法，經核均於
    本件之判斷無影響，爰不一一贅述。
七、據上論結，原告之訴為有理由，依民事訴訟法第78條判決如
    主文。
中    華    民    國    95    年    1     月    13    日
                  民事第二庭    法  官  李杭倫
以上正本係照原本作成。
如對本判決上訴，須於判決送達後20日內向本院提出上訴狀。
中    華    民    國    95    年    1     月    13    日
                                書記官  林賢慧


司法院資訊處製作；財團法人民間司法改革基金會備份。
